【裁判字號】    98,訴,177
【裁判日期】    981008
【裁判案由】    債務人異議之訴
【裁判全文】
臺灣新竹地方法院民事判決               98年度訴字第177號
原      告  旭眾資訊股份有限公司
法定代理人  甲○○
被      告  建達國際股份有限公司
法定代理人  乙○○
訴訟代理人  丁○○
            丙○○
上列當事人間債務人異議之訴事件，本院於民國98年9月8日辯論
終結，判決如下：
    主  文
原告之訴駁回。
訴訟費用由原告負擔。
    事實及理由
甲、程序事項：
一、按訴狀送達後，原告不得將原訴變更或追加他訴。但請求之
    基礎事實同一者，不在此限，民事訴訟法第255條第1項第2
    款定有明文。本件原告起訴時聲請「判決被告貨款債權不存
    在，並應賠償原告既有之利益損害依年利率6﹪計算，計新
    台幣貳拾柒萬零參拾陸元整」，嗣變更為「臺灣新竹地方法
    院98年度司執字第4930號所為強制執行程序應予撤銷」，核
    係本於同一基礎事實而變更應受判決事項之聲明，於法尚無
    不合，應予准許。
二、就本件有無受臺灣臺北地方法院95年度店簡字第2695號、97
    年度簡上字第86號判決、最高法院98年度台簡上字第3號裁
    定（下稱前案）既判力或爭點效拘束之問題，論述如次：
(一)按民事訴訟法第四百條第一項規定確定判決之既判力，惟於
    判決主文所判斷之訴訟標的，始可發生。若訴訟標的以外之
    事項，縱令與為訴訟標的之法律關係有影響，因而於判決理
    由中對之有所判斷，除同條第二項所定關於抵銷之情形外，
    尚不能因該判決已經確定而認此項判斷為有既判力。又學說
    上所謂之爭點效，係指法院於確定判決理由中，就訴訟標的
    以外當事人所主張之重要爭點，本於當事人辯論之結果已為
    判斷時，除有顯然違背法令，或當事人已提出新訴訟資料足
    以推翻原判斷之情形外，於同一當事人就與該重要爭點有關
    所提起之他訴訟，不得再為相反之主張，法院亦不得作相反
    之判斷，以符民事訴訟法上之誠信原則而言。是爭點效之適
    用，必須前後兩訴訟當事人同一，且前案就重要爭點之判斷
    非顯然違背法令，及當事人未提出新訴訟資料足以推翻原判
    斷等情形始足當之。最高法院97年度台上字第2688號判決闡
    釋甚明。
(二)查本件原告曾就本院98年度司執字第4930號強制執行事件，
    被告所執之執行名義臺灣臺北地方法院95年票字第110924號
    本票裁定所示之本票債權是否存在一節，於臺灣臺北地方法
    院提起確認本票債權不存在之前案，經臺灣臺北地方法院95
    年度店簡字第2695號、97年度簡上字第86號判決、最高法院
    98年度台簡上字第3號裁定，駁回原告之訴確定，此有上開
    裁判在卷可佐（卷宗第19頁反面至第28頁反面）。原告另依
    強制執行法第14條第2項規定提起本件執行異議之訴，訴訟
    標的為異議權，與前案確認本票債權不存在之訴訟標的為本
    票債權並不相同，應不受前案既判力之拘束。惟兩造對於本
    件債務人異議之訴與前案確認本票債權不存在之訴之當事人
    同一、爭點相同均不爭執，且認兩案之主要爭點均同為「系
    爭A907電腦是否業經兩造合意退貨？被告得否以本票裁定執
    行系爭電腦價金新臺幣（下同）901,061元及其利息？（卷
    宗第47頁正、反面參照）」。且查前案亦無顯然違背法令之
    處（最高法院98年度台簡上字第3號裁定參照），則本件應
    就原告有無提出足以推翻原判斷之新訴訟資料為考量，若原
    告所提新訴訟資料不足以推翻原判斷，則前案就重要爭點所
    為認定，於兩造間即生「爭點效」，就該重要爭點，自不得
    再為相反之主張，法院亦不得作相異之判斷，始符合訴訟上
    之誠信原則及當事人公平之訴訟法理，核先敘明。
乙、實體事項：
壹、原告方面：
一、原告起訴主張：
(一)按執行名義成立後，如有消滅或妨礙債權人請求之事由發生
    ，債務人得於強制執行程序終結前向執行法院對債權人提起
    異議之訴。執行名義無確定判決同一之效力者，於執行名義
    成立前，如有債權不成立或消滅或妨礙債權人請求之事由發
    生，債務人得於強制執行程序終結前提起異議之訴，強制執
    行法第14條第1項、第2項定有明文。本件被告係持原告所簽
    發如臺灣臺北地方法院95年度票字第110924號本票裁定為執
    行名義，該執行名義並無與確定判決同一之效力。被告持上
    開執行名義向本院聲請強制執行，並經本院以98年度司執字
    第4930號開始強制執行程序在案，因尚未定期拍賣，故執行
    程序尚未終結；而原告據前揭執行名義成立前所得主張之事
    由（即確認本票於被告聲請法院准予強制執行前其債權即不
    存在）對被告提起異議之訴，自屬合法有據，合先敘明。
(二)原告於94年11月29日至同年12月14日間，向被告購買88台精
    英廠牌A907型號筆記型電腦（下稱系爭電腦）每台單價11,
    400元，總價款100萬3,200元，因其中80台電腦未輸入VGA
    DRIVE驅動程式，致電腦於開機狀態下蓋上上蓋後即無法使
    用，必須重新開機，被告得知後派業務金正國及工程師林振
    豐至原告鋪貨之愛買量販店現場驗測，因系爭電腦嚴重故障
    ，尚有無法開機之事，乃經雙方合意退貨，故被告遂於95年
    1月25日至95年2月17日分批自各地愛買量販店收回該批電腦
    。被告對上開情事並不否認，卻於一年後藉詞推說僅係維修
    並未退貨，而向原告收取該批電腦貨款，顯然無理。又本件
    退貨係依流程囑託賣場傳真退貨單至被告公司處，並經被告
    公司所屬業務助理吳美萱簽收回傳無訛，不容被告狡辯推諉
    。本件原告既已完成退貨，被告復持用以擔保買賣價金支付
    之本票，聲請本票裁定，並據以聲請強制執行，自非有據，
    原告自得提起本件債務人異議之訴。
(三)被告主張系爭電腦係收回維修，惟被告自始未能提出維修單
    以證明維修之事實。衡諸常情，系爭電腦既已全數收回，應
    屬退貨，如係維修，應僅就有故障之部分陸續更新；再者，
    退貨時，須將全部配件及系爭電腦一併退回，若僅係維修，
    則無須將配件與系爭電腦一同返還。而本件依被告公司所屬
    業務助理吳美萱於95年2月16日之電子郵件內容載稱：「...
    以下是至愛買收退貨商品，包包未回的明細... 煩請協助，
    請這幾家店將包包寄回」等語，可證明被告就系爭電腦係依
    退貨程序處理，其所為證述足以推翻前案判決之認定；且若
    非退貨而屬維修，被告收回系爭電腦後並未提供任何維修單
    據，事後亦未寄回該批維修之電腦，收回該批電腦後也未向
    原告催收貨款，且在應收款尚未收取之情況下仍陸續出貨，
    金額高達200多萬元，在在皆有違常理，不符合市場慣例，
    故被告所言收回系爭電腦係屬維修云云，乃訴訟杜撰，顯非
    真實。
(四)本件原告確已完成系爭電腦之退貨程序，可由下列新訴訟資
    料證明：１、證人吳美萱即被告公司之業務助理到庭證述有
    關收到愛買退貨單及本件收回系爭電腦未曾出具維修單、催
    收貨款已將本件系爭電腦之貨款扣除等情。２、被告聲請取
    回假扣押提存擔保金被駁回之相關提存書、裁定。３、系爭
    電腦並非由原廠出貨，且被告出具之寄倉貨品簽收單及發票
    上就系爭電腦之代碼並不相同，足可合理懷疑系爭電腦故障
    率過高。４、證人金正國、張建中於臺灣臺北地方法院97年
    度簡上字第86號事件中所為證述，足以證明原告確有退貨之
    意，並已告知被告之業務金正國，且為被告主管張建中所知
    悉，退貨已為兩造合意，原告並無任何受領遲延之情事。
二、訴之聲明：本院98年度司執字第4930號所為強制執行程序應
    予撤銷。
貳、被告方面：
一、被告答辯意旨略以：
(一)依司法院解釋院字第2776號意旨及實務上見解，本件債務人
    之訴性質係形成之訴，原告應對執行名義請求權具有實體法
    上異議事由時，始發生訴訟法上具形成力之異議權，但其既
    判力僅及於異議權存否之爭執，對於發生異議事由之原因法
    律關係之存否，並不及之。再者，依強制執行法第14條第2
    項規定，原告提起異議之訴之要件為執行名義成立前有債權
    不成立或消滅或妨礙被告請求之事由發生。惟原告係以「確
    認本票債權於被告聲請准予強制執行前即不存在」、「兩造
    間買賣退貨糾紛」、「兩造合意表示退貨」等事由提出本件
    訴訟，而原告已以相同事由向臺灣臺北地方法院提起確認本
    票債權不存在之訴，而歷經三審判決原告敗訴確定在案。是
    以，本件訴訟之依法當為前述判決之既判力所及。原告明知
    前述判決及既判力之存在，仍以相同爭點再向本院提起本件
    訴訟。核其所為，除未符合強制執行法第14條之相關規定外
    ，亦有拖延執行程序之虞。
(二)又原告與被告間關於全數回收系爭A907電腦究屬退貨或維修
    之爭執事件，歷經三審定讞，其間原告自始至終未曾提出任
    何兩造合意退貨之有利證據。今被告將系爭貨物收回維修係
    依據兩造間經銷合約書之約定，並於原告告知問題後主動提
    供維修服務。再者，臺灣臺北地方法院審理97年度簡上字第
    86號案件時，被告曾聲請調閱原告就系爭貨物之報稅資料，
    而依國稅局提供之報稅資料顯示，原告並未將系爭貨物辦理
    退貨程序，由此足認原告並無退貨之意思。
(三)另原告主張愛買量販店退貨時須將全部配件及系爭電腦一併
    退回，若僅係維修，則無須將配件與系爭電腦一同返還云云
    ，業經台北地方法院97年度簡上字第86號判決理由中說明，
    該情狀係與愛買量飯店之作業流程有關，愛買量飯店將系爭
    電腦整批退給原告後，被告協助將配件一併取回，此舉則以
    貨品管理、避免錯誤之目的為考量。再者，被告維修系爭電
    腦後確有通知原告指示送貨地點，亦曾傳真系爭電腦之對帳
    單向原告請求付款。另依民事契約之相對性，被告當依兩造
    訂定之契約向原告擔負契約責任，而第三人愛買量販店既非
    被告交易之對象，則愛買量販店與原告間之交易行為實係另
    一契約關係，與被告無涉。蓋被告將系爭貨物送達原告指定
    之處所（即愛買量販店），及前往系爭貨物所在地（即愛買
    量販店）將貨物收回維修，均依兩造間之契約履行。易言之
    ，愛買量販店退貨予原告係愛買量販店與原告間之契約關係
    ，原告是否有退貨之意思，應以其本身之行為判斷，原告將
    愛買量販店製作予原告之退貨單傳真與被告，係為指示被告
    應前往何處、收回何種貨物，原告縱使向被告之業務金正國
    表示退貨之意，被告依約亦不可能同意原告退貨，自無須依
    退貨流程處理該批貨物。
(四)原告於受確認本票債權不存在訴訟之敗訴判決確定後，另聲
    請訊問證人吳美萱，並提出被告之貨品簽收單等為證，然此
    均不足以影響前案已然確定之爭點。原告主張出貨單與發票
    上所載貨品名稱不同乙節，乃被告公司內部控管問題，縱使
    簽收單之名稱與發票上所載名稱不同，亦僅係倉別名稱之不
    同，實際上仍是同一商品，並無從依此即推知系爭電腦具有
    瑕疵。
二、答辯聲明：駁回原告之訴。
、本院之判斷：
一、兩造不爭執之事項如下：
(一)原告為擔保貨款之支付，曾與訴外人沈周曼萍、甲○○共同
    簽發發票日為94年11月21日，受款人為被告，授權執票人提
    示時填載到期日（經填載為95年7 月25日），面額200 萬元
    之本票（下稱系爭本票）與被告，被告就其中貨款900,600
    元及寄倉費用461 元，合計901,061 元聲請臺灣臺北地方法
    院以95年度票字第110924號裁定准予強制執行。
(二)原告曾提起本票債權不存在訴訟，主張系爭電腦有瑕疵，業
    經原告解除買賣契約，並辦理退貨完畢，為前案判決敗訴確
    定。
(三)本件被告執臺灣臺北地方法院95年度票字第110924號裁定及
    確定判決，聲請本院98年度司執字第4930號強制執行事件就
    原告之財產為強制執行。被告於訴訟程序終結前，依強制執
    行法第14條第2項規定提起本件債務人異議之訴。
二、經行爭點整理程序，兩造同意以下列爭點為爭執之所在，不
    再主張其餘爭點：（一）原告於本件訴訟程序中提出之新訴
    訟資料，是否足以推翻臺灣臺北地方法院97年度簡上字第86
    號民事判決、最高法院98年度台簡上字第3號裁定之判斷？
    （二）原告以系爭A907型電腦業已完成退貨，主張臺灣臺北
    地方法院95年度票字第110924號裁定所示之本票債權不存在
    而提起債務人異議之訴，有無理由？茲分述如下：
(一)原告於本件訴訟程序中提出之新訴訟資料，是否足以推翻臺
    灣臺北地方法院97年度簡上字第86號民事判決、最高法院98
    年度台簡上字第3號裁定之判斷？
１、本件之爭點與前案之爭點均同為「系爭A907號電腦是否業經
    兩造合意退貨？被告得否以本票裁定執行系爭電腦價金901,
    061元及其利息」等項，業經兩造確認無誤，則本件與前案
    之標的利益相同，堪可認定。前述爭點，業經前案訴訟程序
    列為足以影響判決結果之主要爭點，並使當事人為適當而完
    全之辯論，而為實質之審理判斷，此業經本院調閱臺灣臺北
    地方法院97年度簡上字第86號全卷查核無誤，並有前案之三
    審裁判在卷可稽。依前引最高法院97年度台上字第2688號裁
    判見解，須原告所提之新訴訟資料足以推翻前案判決，原告
    始能再為相反之主張，否則，本院仍不得作相異之判斷，兩
    造當事人間，亦不得再為相反之主張。本件原告提出之訴訟
    資料中，與前案相同者，厥為愛買量販店之退貨單、電子郵
    件、應收帳款請款單、證人金正國、張建中於前案之證詞等
    ；另於本訴訟中所提出者，無非是證人吳美萱之證述、提存
    書、本院95年度裁全字第2075號、97年度聲字第981 號裁定
    、貨品簽收單、證人金正國勞工保險資料明細（見原告98年
    7月24日民事補充理由狀所附資料）等。
２、審酌原告所提新訟訟資料，均不足以推翻前案判斷，茲分述
    如次：
(１)證人吳美萱就其所發電子郵件提及「以下是至愛買收退貨商
    品，包包未回的明細... 煩請協助，請這幾家店將包包寄回
    。」（卷宗56頁）是否即代表被告同意原告退貨之意一節，
    明確證稱：「沒有。... 我們公司業務主管請我們協助原告
    公司把貨品取回，在我的認知，我們出了什麼樣的貨就是一
    定要收回什麼樣的貨，所以才說包包要一起處理。」，另就
    收受愛買量販店之退貨單，代表何意一事，亦證稱「代表當
    初原告與愛買之間傳給我們的，要我們代收貨品回來，所以
    只是我們公司代收貨品。」，而就應收帳款請款單（卷宗第
    57至60頁）為何將81台A907電腦另列部分，則證稱：「當初
    原告反應因系爭貨品在維修，要求這筆貨款是否暫時不支付
    ，這部分我沒有權限，所以我呈報主管張建中，再由張建中
    向上級主管呈報是否暫時不支付，先維修好再處理貨款問題
    ，上級表示同意原告公司暫時不支付，所以我才去傳給原告
    公司。」（見本院卷第109 頁、第111 頁），則依證人吳美
    萱之上開證述，實無從為有利於原告之認定，證人吳美萱並
    未能證稱兩造間確已達成退貨合意，甚明。
(２)原告另主張被告並未依維修電腦之程序，開立維修單與原告
    ，故認本件並非維修，而係退貨云云，此部分業經臺灣臺北
    地方法院97年度簡上字第86號判決理由欄三、（一）（二）
    認依兩造經銷合約第5條有關瑕疵擔保之約定，原告已逾約
    定之從速檢查期間，始通知瑕疵，應視為無瑕疵，而應依經
    銷合約第7條約定，由被告進行維修等情明確，被告有無開
    立維修單，並無從改變兩造經銷合約中對於瑕疵擔保及維修
    之約定，亦無從由未開立維修單即推論系爭電腦係雙方合意
    退貨。另證人吳美萱就系爭電腦並未開立維修單一節係證稱
    ：「（原告法定代理人問：本案有無作報修？）沒有。我剛
    證述因為原告公司與被告公司主管談過這筆貨品問題，但細
    節談什麼我不清楚，我只是經主管指示做任何動作，協助原
    告公司做什麼事情，去收貨就派車，依照原告公司、愛買傳
    回來的單據、地點去做收貨。後續是維修或是退貨我不清楚
    。」原告欲引用證人吳美萱之證言，證明兩造間係退貨而非
    維修，依證人吳美萱之上開證言，顯無從達此目的，故原告
    所提證人吳美萱之新訴訟資料，尚難認已達推翻前案判斷之
    程度。
(３)原告另提出提存書、本院95年度裁全字第2075號、97年度聲
    字第981 號裁定等陳明被告因未於假扣押後遵期提起給付貨
    款訴訟，故本院95年度裁全字第2075號假扣押裁定業經撤銷
    ，且被告聲請領回擔保金亦被駁回，故認原告所提之確認本
    票債權不存在訴訟與被告給付貨款之請求為不同案件，並無
    既判力云云。惟查，有關前案與本件債務人異議之訴間，因
    訴訟標的並不相同，無既判力可言，業經本院於程序事項二
    說明綦詳，與被告有無提起給付貨款訴訟、得否領回假扣押
    擔保金等均無任何關係。原告所提上開資料與兩造間是否已
    合意完成退貨亦無關連，自無從推翻前案之判斷。
(４)原告另提出被告之銷售寄倉貨品簽收單、發票上之系爭電腦
    商品代碼不同，主張可合理懷疑系爭電腦故障率過高。惟查
    ，商品代碼係被告公司內部之管理編號，縱銷售寄倉貨品簽
    收單與發票上就系爭電碼之編號不同，亦無從推知系爭電腦
    具有除前案所認定之瑕疵以外之問題。另原告主張廠商退貨
    ，應由廠商開出折讓單給經銷商辦理云云，因本件被告主張
    原告未與被告達成退貨合意，故縱令原告所述退貨流程屬實
    ，被告未依上開流程辦理退貨，亦與被告之主張相符，尚無
    從以被告未開出折讓單給原告，即認兩造間確有達成退貨之
    合意，原告所提此項新訴訟資料，顯亦無從推翻前案之判斷
    。
(５)原告另提出前案訊問證人金正國、張建中之準備程序筆錄，
    欲證明原告確有向被告表示退貨之意，及證人張建中於電腦
    修復後曾電詢原告法定代理人是否有其他通路，足見系爭電
    腦確係退貨云云。經查，有關證人金正國、張建中於前案所
    為證述，業由臺灣臺北地方法院97年度簡上字第86號判決於
    理由欄三（五）２、３論述綦詳。證人金正國雖證稱其認知
    原告法定代理人就系爭電腦有退貨之意，惟證人金正國亦同
    時證稱其無同意退貨之權限，另證人張建中則證稱已通知原
    告取回商品，原告表示無其他通路等情，均無法推認兩造確
    已達成退貨之合意，業經前案論述明確。而證人金正國、張
    建中之相關證述均經兩造徹底攻防，並於前案詳為論述，自
    難認證人金正國、張建中於前案之證述得以推翻前案之判斷
    。此外，原告復提出證人金正國之勞保投保資料，欲證明證
    人金正國於離職前確有向被告報告原告欲辦理退貨之意，被
    告始會派員至各賣場收回系爭電腦云云。惟查，證人金正國
    離職時間縱在被告回收系爭電腦之前，亦與被告是基於同意
    原告退貨之意或替原告進行維修之意而至賣場收回系爭電腦
    並無關連，且證人金正國於前案業已明白證稱其無同意原告
    退貨之權限，則原告提出證人金正國之勞保投保資料，實無
    從證明兩造確已就系爭電腦之退貨達成協議。原告所提此項
    訴訟資料，亦難認係足以推翻原判斷之新訴訟資料。
３、綜上，原告於本件訴訟，就前案已審理認定之相同爭點，並
    未提出足以推翻原判斷之新訴訟資料，堪以認定。
(二)原告以系爭A907型電腦業已完成退貨，主張臺灣臺北地方法
    院95年度票字第110924號裁定所示之本票債權不存在而提起
    債務人異議之訴，有無理由？之爭點部分：
    兩造就系爭電腦是否已完成退貨及系爭本票債權是否存在之
    爭點，業經前案於充分之辯論、舉證、攻防後而為實質審理
    認定，而原告就上開爭點，並未能提出足以翻前案之新訴訟
    資料，已如前述，則兩造自無從於本件訴訟再為相反之主張
    ，法院亦不得作與前案相異之判斷，自應認前案所為系爭本
    票所擔保之貨款債權存在之認定，對兩造及本院仍生爭點效
    力。原告仍執陳詞，以系爭A907型電腦業已完成退貨，系爭
    本票債權不存在為由，另行提起本件債務人異議之訴，洵屬
    無據，為無理由，自應予駁回。
三、本件為判決之基礎已臻明確，兩造其餘攻擊防禦方法，經審
    核後，認均與判決結果不生影響，爰不一一論述。
四、據上論結，本件原告之訴為無理由，爰依民事訴訟法第78條
    ，判決如主文。
中    華    民    國    98    年    10    月     8    日
                  民事第一庭    法  官  蔡孟芳
以上正本係照原本作成。
如對本判決上訴，須於判決送達後20日內向本院提出上訴狀。
中    華    民    國    98    年    10    月     8    日
                                書記官  李慧娟


司法院資訊處製作；財團法人民間司法改革基金會備份。
